【裁判字號】    97,交聲更,10
【裁判日期】    970703
【裁判案由】    聲明異議
【裁判全文】
臺灣臺中地方法院刑事裁定            97年度交聲更字第10號
原處分機關  交通部公路總局臺中區監理所
聲明異議人
即受處分人  甲○○
上列受處分人因違反道路交通管理處罰條例案件，對於交通部公
路總局臺中區監理所民國95年6 月21日、96年10月11日所為之裁
決（中監違字第裁60-GD0000000號、中監違字第裁60-HA0000000
號裁決書）聲明異議，本院裁定如下：
    主    文
中監違字第裁60-GD0000000號之裁決撤銷。
前項撤銷部分，甲○○不罰。
中監違字第裁60-HA0000000號之裁決撤銷。
    理    由
一、原處分機關略以：受處分人甲○○於民國94年6 月28日15時
    57分許，駕駛車牌號碼8217-LE 號自小客車，在臺中縣沙鹿
    鎮○○路口因「行車速限60公里，經測時速75公里，超速15
    公里未滿20公里」之違規，而為臺中縣警察局交通警察隊警
    員依道路交通管理處罰條例第40條第1 項規定逕行舉發。該
    所遂於95年6 月21日，裁處受處分人罰鍰新臺幣（下同）2
    千4 百元，並依第63條第1 項記違規點數1 點，罰鍰逾期不
    繳納，自95年7 月22日起易處吊扣駕駛執照3 個月；95年8
    月5 日前未繳送駕駛執照者，自95年8 月6 日起易處吊銷，
    並逕行註銷駕駛執照；駕駛執照吊（註）銷後，自95年8 月
    6 日起1 年內不得重新考領駕駛執照。又受處分人於96年10
    月8 日21時15分許，駕駛車號8217-LE 號自小客車，在臺中
    市○○路○ 段241 號處因「無照駕駛（易處逕註）」，而為
    臺中市警察局第二分局員警依道路交通管理處罰條例第21條
    第1 項第4 款規定當場舉發，受處分人於應到案日期前到案
    ，該所遂於96年10月11日改依第21條第1 項第2 款「領有機
    器腳踏車執照駕駛小型車」，裁處受處分人罰鍰新臺幣（下
    同）6 千元，於法並無不合等語。
二、聲明異議意旨略以：受處分人因被開立中市警交字第GD0000
    000 號通知單無照駕駛，始知臺中區監理所逕行註銷本人駕
    照，該所以中監違字第裁60-HA0000000號裁決書一次告知課
    處罰鍰、吊扣、吊銷、註銷駕照4 個行政處分，使受處分人
    無法提出行政救濟，該處分顯有瑕疵。又受處分人之車籍資
    料、行車執照、駕照、牌照稅等資料所留存之地址均係「臺
    中縣太平市○○路○ 段194 號」，原裁決書逕對設籍之住所
    即「南投縣竹山鎮○○路573 巷13號」為送達，致受處分人
    未收受該文書，原處分機關顯未盡查明告知之義務，而逕為
    註銷駕照之處罰，爰聲請撤銷原處分等語。
三、按汽車駕駛人，行車速度超過規定之最高時速，處新臺幣1
    千2 百元以上2 千4 百元以下罰鍰；汽車駕駛人領有機器腳
    踏車駕駛執照駕駛小型車，處新臺幣6 千元以上1 萬2 千元
    以下罰鍰，並當場禁止其駕駛，道路交通管理處罰條例第40
    條、第21條第1 項第2 款規定之。又按行為人有本條例之情
    形者，應填製舉發違反道路交通管理事件通知單，並於被通
    知人欄予以勾記，逕行舉發者，應按已查明之資料填註車牌
    號碼、車輛種類、車主姓名或地址，並於通知單上方空白處
    加註逕行舉發之文字後，由舉發機關送達被通知人；又處理
    違反道路交通管理事件，有關文書送達之程序，依行政程序
    法之規定，違反道路交通管理事件統一裁罰基準及處理細則
    第11條第1 項第3 款、第5 條分別定有明文。而行政程序法
    第72條規定：「送達，於應受送達人之住居所、事務所或營
    業所為之」，是有關違反道路交通管理事件文書之送達，苟
    非已送達於應受送達人之住居所或營業所，尚難認巳符送達
    之規定。而所謂「住居所」，依民法第20條之規定，乃依一
    定之事實，足認以久住之意思，住於一定之區域者，始為設
    定其住所於該地，亦即除主觀上有久住一定區域之意思外，
    尚須客觀上有住於一定區域之事實，該一定之區域始為住所
    ，並不以登記為要件。又戶籍法僅為戶籍登記之行政管理規
    定，戶籍地址不過係依戶籍法所為登記之事項，並非為認定
    住所為唯一標準（最高法院83年度臺抗字第393 號裁定意旨
    參照）。經查：本件交通部公路總局臺中區監理所上開中監
    違字第裁60-HA0000000號裁決書，固就受處分人「設籍之住
    所地」即「南投縣竹山鎮○○路573 巷13號」而為送達，因
    未獲會晤本人亦無受領文書之同居人、受雇人或應受送達處
    所接收郵件人員，已於95年6 月23日將該郵件寄存於南投縣
    竹山郵局，有交通部公路總局臺中區監理所送達證書1 紙附
    卷可稽，惟受處分人事實上自94年4 月起至96年10月間，係
    居住在「臺中太平市○○路○ 段194 號」乙情，業據受處分
    人提出舉發違反道路交通管理事件通知單、駕駛執照、汽車
    燃料使用費繳納通知書、牌照稅繳款書、（8217-LE 號自小
    客車）汽車新領牌照登記書等（見交抗卷第7 至12頁），其
    上之送達地址均係載明「臺中太平市○○路○ 段194 號」無
    誤，足認受處分人所辯其實際住所非在「南投縣竹山鎮○○
    路573 巷13號」等語，尚非無據。又查，前揭臺中縣警察局
    第HA0000000 號及臺中市警察局第GD0000000 號之舉發違反
    道路交通管理事件通知單，其上之住址亦均載明「臺中太平
    市○○路○ 段19 4號」，益徵原處分機關應知悉受處分人此
    一實際住所地，灼然甚明，然原處分機關卻只對「南投縣竹
    山鎮○○路573 巷13號」為寄存送達，漏未對「臺中太平市
    ○○路○ 段194 號」為送達，顯疏未對實際之住所地為送達
    ，尚難謂已生合法送達之效力，職是，自難認95年6 月23日
    為合法送達日，並自該日之翌日起算20日之聲明異議期間。
    故受處分人對上開中監違字第裁60-HA0000000號裁決書，縱
    遲至96年10月11 日 始提出本件聲明異議，亦難認程序上已
    逾聲明異議期間，乃當然之理。據上，本件受處分人辯稱其
    未合法收受該裁決書應為有理由，原處分既有前述違誤，應
    由本院將原處分撤銷，發回原處分機關依相關程序處理，以
    資適法。
四、又查：
(一)、按「為使行政行為遵循公正、公開與民主之程序，確保依法
    行政之原則，以保障人民權益，提高行政效能，增進人民對
    行政之信賴，特制定本法。」「本法所稱行政程序，係指行
    政機關作成行政處分、締結行政契約、訂定法規命令與行政
    規則、確定行政計畫、實施行政指導及處理陳情等行為之程
    序。」行政程序法第1 條、第2 條分別定有明文。行政機關
    之行政行為若無特別的排除行政程序法適用之明文規定，自
    應受行政程序法之規範，俾確保依法行政之原則，以保障人
    民權益，提高行政效能，增進人民對行政之信賴。又行政機
    關行使公權力，就特定具體之公法事件所為對外發生法律上
    效果之單方行政行為，皆屬行政處分，不因其用語、形式以
    及是否有後續行為或記載不得聲明不服之文字而有異（司法
    院大法官會議釋字第423 號解釋意旨參照）。是以交通部公
    路總局依據該局之組織條例第8 條規定制定交通部公路總局
    各區監理所組織通則，規範各區監理所組織，因此各區○○
    ○○○道路交通管理處罰條例第92條第3 項規定，所訂定之
    違反道路交通管理事件統一裁罰基準及處理細則，對於違反
    交通規則之裁決，自屬行政處分，亦應受行政程序法之規範
    。
(二)、又行政程序法第96條第1 項第6 款規定：行政處分以書面為
    之者其中應記載事項之一有「表明其為行政處分之意旨及不
    服行政處分之救濟方法、期間及其受理機關」。又觀諸違反
    道路交通管理事件統一裁罰基準及處理細則第45條規定：「
    違反道路交通管理事件，於行為人到案聽候裁決者，處罰機
    關經裁決後，應宣示裁決內容，並將聲明異議期間及提出書
    狀之機關，於宣示時一併告知，且記載於裁決書。違反道路
    交通管理事件，行為人不依規定自動繳納罰鍰，或不依通知
    限期到案，處罰機關逕行裁決者，得不宣示。但應依前項規
    定於裁決書載明應記載事項，並送達受處分人。」此規定即
    與上開行政程序法第96條第1 項第6 款規定之意旨相符，且
    其中更強調「應依前項規定於裁決書載明應記載事項，並送
    達受處分人」。申言之，行政程序法中所重視之教示制度，
    於違反交通規則之裁決非但亦須為同一之適用，尚且須要特
    別注意遵守，除確保依法行政之原則外，同時俾便人民於不
    服時能依其教示適時提出救濟，以保障人民權益。
(三)、再修正前違反道路交通管理事件，「受處分人於裁決後逾20
    日未向管轄地方法院聲明異議，或其聲明異議經法院裁定確
    定，而不依裁決或裁定繳納罰鍰或不繳送汽車牌照、駕駛執
    照者，依下列規定處理：1 、罰鍰不繳者，如受處分人領有
    有效之汽車牌照、駕駛執照時，得以新臺幣每滿一千元罰鍰
    折算易處吊扣汽車牌照、駕駛執照一個月，不足一千元者，
    以一千元計算，但易處吊扣期限不得逾三個月；受處分人仍
    不於十五日限期內繳送汽車牌照、駕駛執照者，吊銷其汽車
    牌照、駕駛執照。2 、經處分吊扣汽車牌照、駕駛執照者，
    按其吊扣期間加倍處分，受處分人仍不於十五日限期內繳送
    汽車牌照或駕駛執照者，吊銷其汽車牌照或駕駛執照。3 、
    經處分吊銷、註銷汽車牌照、駕駛執照者，由處罰機關逕行
    註銷。」，違反道路交通管理事件統一裁罰基準及處理細則
    第61條第1 項第1 至3 款定有明文。依上開規定，須受處分
    人於裁決後「逾二十日未向管轄地方法院聲明異議」，或「
    其聲明異議經法院裁定確定」而不依裁決或裁定繳納罰鍰或
    不繳送汽車牌照、駕駛執照者，才可依上開規定處理，且須
    符合前開要件不繳罰鍰，方易處「吊扣」汽車牌照或駕駛執
    照；受處分人仍不於15日限期內繳送汽車牌照、駕駛執照者
    ，才可「吊銷」汽車牌照或駕駛執照。即罰鍰不繳之易處「
    吊扣」或「吊銷」，應不得僅以一紙裁決書上註明罰鍰新台
    幣多少，限於何時前繳納，逾期不繳納罰款時，自某年某月
    某日起，易處吊扣汽車牌照或駕駛執照，並限於某年某月某
    日前繳送執行，若未於該日前繳送，自某年某月某日起易處
    吊銷汽車牌照或駕駛執照，並逕行註銷汽車牌照或駕駛執照
    。因行政機關為行政處分時，雖可於行政處分上同時預告不
    履行之法律效果，惟此僅係行政處分之「預告行為」，行為
    人不履行時，行政機關仍應另為一行政處分，非可依前開預
    告行為，不經通知，逕自為其他易處之處分，允許上開行為
    ，無異允許行政處分可以自己默默地進行，此戕害人民權益
    甚巨，且有違行政法裁量不得濫用之原則。換言之，道路交
    通管理處罰條例第65條（修正前）及前開規定雖有當事人不
    依限繳送之易處規定，但行政機關在執行該條規定，於當事
    人罰鍰不繳時，應另為「吊扣」之行政處分，若行為人仍不
    於期限內繳送執行時，再為一行政處分，易處「吊銷」，應
    依法如此循序漸進地處理，而非為省卻麻煩，可以在同一行
    政處分上同時諭知處罰鍰，若於期限內不繳，就直接易處吊
    扣，若仍不繳送，一定期限後，就直接易處吊銷，而可不必
    再通知當事人。
(四)、書面之行政處分自送達相對人及已知之利害關係人起；書面
    以外之行政處分自以其他適當方法通知或使其知悉時起，依
    送達、通知或使知悉之內容對其發生效力，為行政程序法第
    110 條所明定。雖交通部為響應政府推動行政革新、簡化作
    業，而自89年6 月1 日起實施違規一次裁決作業，然確實落
    實依法行政之原則，才能以保障人民權益，增進人民對行政
    之信賴，因此裁罰一次性即若確有其必要，主管機關仍須修
    法後方可施行，否則前開一次裁決之合法送達僅一次，卻對
    異議人產生4個行政處分，無異讓受處分人喪失前開法律所
    規定救濟之權利，不但違反前開行政程序法第96條第1 項第
    6 款、第110 條及違反道路交通管理事件統一裁罰基準及處
    理細則第45條但書之規定，而且與母法（道路交通管理處罰
    條例）授權之目的未盡相符，亦與法律保留原則有違。
(五)、依前開之說明，姑不論前揭中監違字第裁60-HA0000000號裁
    決書如上所述，尚未產生合法送達之效力，縱已合法送達，
    處罰主文第2 項關於「上開罰鍰和駕駛執照逾期不繳納之處
    分」部分，似應屬主管機關於為處罰主文欄第1 項裁罰之行
    政處分時，同時預告不履行之法律效果，此行政處分之「預
    告行為」，於行為人不履行時，主管機關仍應另為一行政處
    分，始生效力，原處分機關尚難執此逕為易處處分甚明，故
    受處分人所受中監違字第裁60-GD0000000號裁決書之違規等
    情，既係肇始於前揭中監違字第裁60-HA0000000號裁決書而
    來，自難因前揭「預告行為」而逕生註銷受處分人之駕駛執
    照之效力，原處分機關以中監違字第裁60-GD0000000號裁決
    書裁處受處分人罰鍰6 千元之處分，自有未洽。故受處分人
    就此部分之異議為有理由，應由本院撤銷原處分，逕為諭知
    受處分人不罰，以臻適法。
五、據上論斷，應依道路交通管理處罰條例第87條第2 項、道路
    交通案件處理辦法第20條，裁定如主文。
中    華    民    國    97    年    7     月    3     日
                  交通法庭   法  官  蔡美華
以上正本證明與原本無異。
如不服本裁定，應於裁定送達後5日內，向本院提出抗告狀。
                             書記官  劉家瑜
中    華    民    國    97    年    7     月    3     日


司法院資訊處製作；財團法人民間司法改革基金會備份。
